臺灣高等法院臺中分院民事判決　　　　九十一年度重上字第一四號
　　上　訴　人　華南商業銀行股份有限公司草屯分行
　　法定代理人　丁○○
　　訴訟代理人　乙○○
　　　　　　　　丙○○
　　被　上訴人　甲○○
右當事人間請求給付借款事件，上訴人對於中華民國九十年十二月十八日臺灣南投地
方法院九十年度重訴字第一三０號第一審判決關於被上訴人甲○○部分提起上訴，本
院判決如左：
      主    　文
上訴駁回。
第二審訴訟費用，由上訴人負擔。
      事      實
一、上訴人聲明求為判決：(一)原判決不利上訴人部分廢棄。(二)右廢棄部分，被上訴人
    應與原審其餘被告連帶給付上訴人新台幣壹仟玖佰玖拾玖萬伍仟肆佰壹拾參元，
    及如附表所示之利息、違約金。(三)第一審訴訟費用由被上訴人與原審其餘被告連
    帶負擔、第二審訴訟費用由被上訴人負擔。(四)請准上訴人提供現金或同額之中央
    政府建設公債八十四年度甲類第一期債票為擔保後宣告假執行。其陳述除與原判
    決記載相同者，予以引用外，另補稱：
  (一)緣被上訴人甲○○與原審共同被告官大健於民國（下同）八十一年十一月二十六
    日共同立具保證書乙紙，連帶保證原審被告俊直企業股份有限公司（下稱俊直公
    司）對上訴人現在（包括過去所負現在尚未清償）及將來所負之借款、透支、墊
    款、保證及其他一切債務以新臺幣（下同）伍千萬元整為限額負連帶清償之責任
    。另原審被告官俊憲於八十四年三月十四日在前開保證書上簽章，加入與甲○○
    、官大健共同擔任俊直公司之連帶保證人。
  (二)俊直公司於九十年二月二十三日起另邀同官大健、官俊憲為借據上連帶保證人，
    陸續向上訴人借款貳仟萬元正，約定還款期限、利率、違約金之計算如附表所示
    ，此有俊直公司等簽立之借據四紙、出口透支契約乙紙、授信約定書三紙為憑。
    詎俊直公司之上開借款均已屆清償期，借款人僅繳息至九十年六月二十三日止，
    屢經上訴人催討，俊直公司及連帶保證人等迄未清償，是依據授信約定書第五款
    約定全部債務視為到期，共計尚積欠上訴人本金壹仟玖佰玖拾玖萬伍仟肆佰壹拾
    參元及如附表一所示之利息、違約金。緣此乃請求被上訴人與俊直公司、官大健
    、官俊憲等依消費借貸契約及連帶保證契約負連帶清償之責任。
  (三)原審不察，誤信被上訴人無稽之辯詞，就被上訴人部分駁回上訴人之訴。惟當事
    人主張有利於己之事實者，就其事實有舉證之責任，民事訴訟法第二百七十七條
    訂有明文。被上訴人於八十一年十一月二十六日填具保證書後確實並未通知上訴
    人終止該保證書，被上訴人主張曾經請求上訴人解除連帶保證責任，但並未提出
    證據以實其說，其主張與事實不符，不足採信。
  (四)被上訴人稱上訴人答應以官俊憲代替被上訴人為連帶保證人亦與事實不符，上訴
    人鄭重否認有答應以官俊憲代替被上訴人為連帶保證人之事。查官俊憲於八十四
    年三月十四日加入連帶保證，係因被上訴人稱婚後欲離開俊直公司幫其夫處理醫
    療業務，恐將來不方便常於借款之借據上蓋章，乃商議以官俊憲為借據上連帶保
    證人，乃於保證書上另加入官俊憲為連帶保證人，但被上訴人仍維持其保證書上
    之連帶保證責任，此點可從系爭保證書上被上訴人之簽名蓋章均未予刪除劃掉可
    證，且依常理而言，如欲以一連帶保證人取代另一連帶保證人，則於新連帶保證
    人簽名之同時，自應將被取代之連帶保證人簽名刪除劃掉，此一小小動作應不費
    力，何況本案官俊憲與被上訴人為兄妹，如果真是以官俊憲代替被上訴人為連帶
    保證人，則官俊憲於系爭保證書簽名為保證之時，豈有不要求上訴人將被上訴人
    之簽名刪除劃掉之道理？然而事實上被上訴人之簽名蓋章均未刪除劃掉，由此益
    可見被上訴人所述並非事實。
  (五)被上訴人抗辯稱七年來俊直公司之借據均僅由官大健、官俊憲簽名擔任連帶保證
    人，故上訴人有默示同意被上訴人撤銷保證責任等等亦非事實，並有混淆借據上
    之連帶保證責任與保證書上連帶保證責任之嫌，上訴人特此鄭重聲明絕無默示同
    意被上訴人撤銷連帶保證責任。按借據上之連帶保證係就各個借據之債務各別負
    連帶保證責任，保證書上連帶保證責任係就被保證人一定限額內債務負連帶保證
    責任，此二者之依據本不相同，其保證責任消滅事由亦不相同。本案上訴人係請
    求被上訴人履行保證書上之連帶保證責任，本與借據上之連帶保證責任不同，被
    上訴人以其未擔任借據上連帶保證人，而主張免除保證書上連帶保證責任，實無
    根據。
  (六)被上訴人另稱金融機構以定型化契約之形式使經濟上弱者之債務人不得不加以接
    受，形成壓迫經濟上弱者之不公平後果，有違社會正義等等。然而被上訴人之所
    以擔任俊直公司之連帶保證人，乃係基於被上訴人之自由意志，絕非受上訴人之
    壓迫所致。並且上訴人借款予俊直公司供該公司運用，更非壓迫該公司之行為。
    現今金融機構百家齊鳴，莫不以提供最好的服務而努力，本件俊直公司借款後違
    反承諾未按期清償，又意圖拖延還款，上訴人才是本案最大的受害者。
  (七)綜上所述，被上訴人於八十一年十一月二十六日填具保證書乙紙，表明願就俊直
    公司對上訴人於伍仟萬元整限額內債務負連帶保證責任，是以被上訴人之連帶保
    證債務業已成立生效。其次，被上訴人復未通知上訴人終止保證責任，則其連帶
    保證責任自未消滅，被上訴人應負連帶保證責任。為此請改判如上訴人之上訴聲
    明所載。
二、被上訴人答辯聲明求為判決：(一)上訴駁回。(二)第二審訴訟費用由上訴人負擔。(三)
    如受不利益判決，願供擔保，請准宣告免為假執行。其陳述除與原判決記載相同
    者予以引用外，另補稱：
  (一)原審同案被告官大健於原審供稱：「被告甲○○於八十四年三月份離職前兩天，
    有到原告處，得到原告同意，由官俊憲來擔任連帶保證人，被告甲○○即不用當
    保證人，原告確有同意」（九十年十月四日言詞辯論筆錄）等語。而俊直公司自
    八十四年至今，向上訴人所借之款項，均僅由官大健、官俊憲二人於借據上簽名
    蓋章，被上訴人甲○○自此亦不再於借據上簽名。此有上訴人在原審所提出之借
    款借據可證。
  (二)被上訴人甲○○結婚後，係與夫婿李泰憲定居南投市○○○路三十六號經營杏蓉
    牙醫診所，並未遷離南投市。依據銀行之一般程序，公司為借款人時，其負責人
    或重要關係人均需擔任連帶保證人，並出具保證書。而連帶保證人除出具保證書
    外，在借款時，每張借據或借款契約書，銀行均再要求連帶保證人簽名蓋章，並
    進行對保，以確定連帶保證人對其連帶保證之債務額已知悉，且無異議。本件俊
    直公司向上訴人銀行借款之借據及借款契約書，自八十四年以來，既均由官大健
    、官俊憲做連帶保證人，其借據及借款契約書，亦均由其二人為簽名蓋章，並進
    行對保工作。如果上訴人銀行尚認為被上訴人甲○○仍應負保證責任，俊直公司
    之借據及借款契約書，為何不找甲○○簽章對保？甲○○與官大健、官俊憲又同
    屬住居於南投市，上訴人僅找官大健、官俊憲對保，不找被上訴人甲○○簽章對
    保，其同意被上訴人官幸容解除保證責任，已很明顯。
      理    　由
一、上訴人主張：被上訴人甲○○與原審共同被告官大健於八十一年十一月二十六日
　　共同立具保證書，連帶保證原審共同被告俊直公司對上訴人現在（包括過去所負
　　現在尚未清償）及將來所負之借款、透支、墊款、保證及其他一切債務以伍千萬
　　元整為限額負連帶清償之責任。另原審共同被告官俊憲亦於八十四年三月十四日
　　在前開保證書上簽章，共同擔任俊直公司之連帶保證人。嗣俊直公司於九十年二
　　月二十三日起由官大健、官俊憲為借據上連帶保證人，陸續向上訴人借款貳仟萬
　　元正，約定還款期限、利率、違約金之計算如附表一所示。惟俊直公司之上開借
　　款已屆清償期，僅繳息至九十年六月二十三日止，尚積欠本金壹仟玖佰玖拾玖萬
　　伍仟肆佰壹拾參元及如附表一所示之利息、違約金。因被上訴人於八十一年十一
　　月二十六日填具保證書後，並未終止該保證，未解除其連帶保證責任，上訴人亦
　　不曾答應以官俊憲代替被上訴人為連帶保證人，官俊憲加入連帶保證，係因被上
　　訴人稱婚後欲離開俊直公司幫其夫處理醫療業務，恐將來不方便常於借款之借據
　　上蓋章，乃商議以官俊憲為借據上連帶保證人，但被上訴人仍維持其保證書上之
　　連帶保證責任，故未將系爭保證書上被上訴人之簽名蓋章刪除劃掉，被上訴人仍
　　應為上開俊直公司所積欠之債務，負連帶保證之責任等情，乃依消費借貸及連帶
　　保證關係，求命被上訴人應與原審共同被告俊直公司、官大健、官俊憲等連帶如
　　數給付上開本金、利息、違約金之判決。
二、被上訴人甲○○則以：伊於八十四年三月自俊直公司離職前兩天，已向上訴人表
    示終止保證關係，並得到上訴人同意，改由官俊憲來擔任連帶保證人，而俊直公
    司自八十四年至今，向上訴人所借之款項，均僅由官大健、官俊憲二人於借據上
    簽名蓋章，自此伊亦不再於借據上簽名。且伊結婚後，係與夫婿李泰憲定居南投
    市○○○路三十六號經營杏蓉牙醫診所，並未遷離南投市，伊與官大健、官俊憲
    既同屬住居於南投市，如上訴人銀行尚認為伊應負連帶保證責任，為何俊直公司
    之上述借據及借款契約書，上訴人僅找官大健、官俊憲對保，卻不再找伊簽章對
    保，足證上訴人同意伊終止保證責任，已很明顯等語，資為抗辯。
三、上訴人主張被上訴人甲○○與原審共同被告官大健於八十一年十一月二十六日共
    同立具保證書，連帶保證原審共同被告俊直公司對上訴人現在（包括過去所負現
    在尚未清償）及將來所負之借款、透支、墊款、保證及其他一切債務以伍千萬元
    整為限額負連帶清償之責任。另原審共同被告官俊憲亦於八十四年三月十四日在
    前開保證書上簽章，共同擔任俊直公司之連帶保證人。嗣俊直公司於九十年二月
    二十三日起由官大健、官俊憲為借據上連帶保證人，陸續向上訴人借款貳仟萬元
    正，約定還款期限、利率、違約金之計算如附表一所示。惟俊直公司之上開借款
    已屆清償期，僅繳息至九十年六月二十三日止，尚積欠本金壹仟玖佰玖拾玖萬伍
    仟肆佰壹拾參元及如附表一所示之利息、違約金等情，已據提出俊直公司等簽立
    之借據四紙、出口透支契約乙紙、授信約定書三紙為憑，且為被上訴人甲○○所
    不爭執，堪認上訴人此部分主張為真實。茲本件應審酌者，乃被上訴人甲○○與
    官大健共同於八十一年十一月二十六日所立具之連帶保證書，嗣於官俊憲於八十
    四年三月十四日亦在前開保證書上簽章，共同擔任連帶保證人之後，被上訴人甲
    ○○是否終止其連帶保證責任，改以官俊憲代替被上訴人為連帶保證人？抑或僅
    係為了方便官俊憲在借款借據上簽名蓋章，遂增加官俊憲為共同連帶保證人，被
    上訴人甲○○仍為連帶保證人之一，而應對俊直公司之借款債務負共同連帶保證
    之責任？此亦為兩造爭點之所在。
四、上訴人主張被上訴人甲○○仍為連帶保證人之一，而應對俊直公司之借款債務負
    共同連帶保證之責任，其所持之理由無非依據其所提出之系爭保證書，被上訴人
    甲○○有在該保證書上簽名，嗣官俊憲雖加入連帶保證，但系爭保證書上被上訴
    人之簽名蓋章並未予以刪除劃掉，為其論據。但被上訴人以原在俊直公司任職，
    始擔任俊直公司借款之連帶保證人，嗣因結婚離職，乃與原審共同被告官大健前
    往上訴人處，經上訴人同意，改由原審共同被告官俊憲自八十四年三月十四日起
    擔任連帶保證人，而終止伊之保證責任等語抗辯。經查，被上訴人所辯上情，核
    與原審共同被告官大健於原審所述：甲○○於八十四年三月份離職前，有到上訴
    人處，得到上訴人同意，由官俊憲來擔任連帶保證人，甲○○即不用當保證人，
    上訴人確有同意等語相符（原審九十年十月四日言詞辯論筆錄）。另俊直公司自
    八十四年三月十四日起迄今，其向上訴人所借之各筆款項，均由原審共同被告官
    大健及官俊憲於借據上簽名蓋章，被上訴人甲○○亦自斯時起，即不再於借據上
    簽名蓋章，此有上訴人所提之系爭借款之借據影本四件，其上連帶保證人皆僅由
    官大健、官俊憲簽名、蓋章，無甲○○之簽名、蓋章，可資為證，且均為上訴人
    所不爭執。而被上訴人甲○○於離職結婚後，係與夫婿李泰憲定居南投市○○○
    路三十六號經營杏蓉牙醫診所，並未遷離南投市，上訴人亦無爭執，倘若被上訴
    人甲○○仍為連帶保證人之一，而應繼續對俊直公司之借款債務負共同連帶保證
    之責任，為何自八十四年三月十四日官俊憲擔任連帶保證人之同時起，俊直公司
    向上訴人所借之各筆款項，上訴人卻不再找上訴人甲○○簽名蓋章或對保？且據
    上訴人之職員官讓德於本審到庭證稱：「八十四年三月四日官俊憲加入連帶保證
    之後，甲○○就從未在任何借款文件上簽字，而官俊憲加入連帶保證之後，俊直
    公司的借款到期之後，都是另外辦理新借款還舊借款」等情，既係借新還舊，各
    次新借款項之時，竟都不再知會被上訴人甲○○，豈能僅憑八十一年十一月二十
    六日所立系爭保證書上仍有被上訴人甲○○之簽名，即以該保證書所載應對俊直
    公司將來所負之一切債務負連帶清償之責任，即遽要求其仍應對九十年二月二十
    三日約將近十年以後之系爭債務負連帶清償責任之道理？且若被上訴人甲○○非
    以官俊憲加入連帶保證，以換取上訴人終止伊之連帶保證責任，衡情自無主動找
    來官俊憲加入連帶保證之必要。足見被上訴人甲○○上開所辯，堪以採信。次查
    ，系爭上訴人據以主張被上訴人應負連帶保證責任之保證書，係屬學說上所稱之
    未定期限之最高限額保證。而按「就連續發生之債務為保證而未定有期間者，保
    證人得隨時通知債權人終止保證契約」。「前項情形，保證人對於通知到達債權
    人後所發生主債務人之債務，不負保證責任」。民法第一百七十五條定有明文。
    是被上訴人於八十四年三月自俊直公司離職前兩天向上訴人通知表示終止系爭保
    證，依上開法條第一項規定，自屬合法。而上訴人請求之系爭借款，均係在被上
    訴人向上訴人通知表示終止保證之後所發生，依同法條第二項規定，被上訴人自
    不必負保證責任。再者，上開終止保證契約之通知，以保證人一方向債權人通知
    為已足，並不以經債權人同意為必要，是本件上訴人於被上訴人向其通知表示終
    止保證後，未將系爭保證書上被上訴人甲○○之姓名刪除劃掉，或未將公司登記
    簿冊上之監查人名義變更，並不影響被上訴人已向上訴人為通知表示終止系爭保
    證契約之效果，因此，上訴人執此辯謂被上訴人之保證責任並未消滅云云，自不
    足採。
五、綜上所述，本件被上訴人甲○○上開抗辯，堪予採信。上訴人以系爭保證書上之
    被上訴人甲○○之簽名，未刪除劃掉，即遽予主張被上訴人甲○○之連帶保證責
    任尚未消滅，仍應就俊直公司於九十年二月二十三日以後之系爭債務負連帶清償
    責任，殊無足採。原判決關於上訴人請求被上訴人甲○○連帶給付部分，為上訴
    人敗訴之判決，並駁回該部分假執行之聲請，經核於法並無不合，上訴意旨求予
    廢棄改判，為無理由，其上訴應予駁回。
六、據上論結，本件上訴為無理由，依民事訴訟法第四百四十九條第一項、第七十八
    條，判決如主文。
中　　　華　　　民　　　國　　九十一　　年　　　十　　　月　　 十五　　 日
~B1民事第五庭審判長法　官　陳滿賢
~B2　　　　　　　　法　官　邱森樟
~B3　　　　　　　　法　官　古金男
右為正本係照原本作成。
如對本判決上訴，須於收受判決送達後二十日內向本院提出上訴書狀，其未表明上訴
理由者，應於提出上訴後二十日內向本院提出上訴理由書（須按他造人數附具繕本）
，並繳納送達用雙掛號郵票拾份（每份拾肆元）。
上訴時應提出委任律師或具有律師資格之人之委任狀；委任有律師資格者，另應附具
律師及格證書及釋明委任人與受任人有民事訴訟法第四百六十六條之一第一項但書或
第二項（詳附註）所定關係之釋明文書影本。
~B 　 　　　　　　書記官　王麗英
中　　　華　　　民　　　國　　九十一　　年　　　十　　　月　　 十五　　 日
附註：
民事訴訟法第四百六十六條之一（第一項、第二項）
對於第二審判決上訴，上訴人應委任律師為訴訟代理人。但上訴人或其法定代理人具
有律師資格者，不在此限。
上訴人之配偶、三親等內之血親、二親等內之姻親，或上訴人為法人、中央或地方機
關時，其所屬專任人員具有律師資格並經法院認為適當者，亦得為第三審訴訟代理人
。
                                                                        Ｈ
┌───────────────────────────────────┐
│附表：　　　　　　　　　　　　　　　　　　　　　　　　　　　　　　　　│
├─┬───────┬───────────┬───┬─────────┤
│編│本　金　金　額│　利　息　起　算　日  │年利率│  違 約 起 算 日  │
│號│（ 新 臺 幣 ）│（起 至 清 償 日 止 ）│( % ) │ （起至清償日止） │
├─┼───────┼───────────┼───┼─────────┤
│１│參佰萬元　　　│九十年六月二十四日　　│5.955 │九十年七月二十五日│
├─┼───────┼───────────┼───┼─────────┤
│２│參佰萬元　　　│九十年六月二十四日　　│5.955 │九十年七月二十五日│
├─┼───────┼───────────┼───┼─────────┤
│３│貳佰萬元　　　│九十年六月二十四日　　│5.955 │九十年七月二十五日│
├─┼───────┼───────────┼───┼─────────┤
│４│貳佰萬元　　　│九十年六月二十四日　　│5.955 │九十年七月二十五日│
├─┼───────┼───────────┼───┼─────────┤
│５│玖佰玖拾玖萬伍│九十年七月三日　　　　│5.955 │九十年八月四日　　│
│　│仟肆佰壹拾參元│　　　　　　　　　　　│　　　│　　　　　　　  　│
└─┴───────┴───────────┴───┴─────────┘
  （註：自違約起算日起至清償日止，在六個月以內者依上開利率百
        分之十，超過六個月者，按上開利率百分之二十計付違約金）
